ACORDAO-COMPLETO-2556874

ACÓRDÃO 1613/2023 ATA 4/2023 - PRIMEIRA CÂMARA

VISTOS, relatados e discutidos estes autos em que se analisa ato de concessão de aposentadoria emitido pela Universidade Federal do Rio Grande do Norte em benefício de Márcio Roberto Guedes Vianna
ACORDAM os Ministros do Tribunal de Contas da União, reunidos em Sessão da 1ª Câmara, ante as razões expostas pelo Relator, e com fulcro nos incisos III e IX do art. 71 da Constituição Federal; nos arts. 1º, inciso V, 39, inciso II, e 45 da Lei 8.443/1992, c/c os arts. 259, inciso II, e 262 do Regimento Interno/TCU; no art. 8º da Resolução-TCU 206/2007 e no art. 19 da Instrução Normativa-TCU 78/2018, em:
9.1. considerar ilegal o ato de concessão de aposentadoria emitido em favor de Márcio Roberto Guedes Vianna, negando-lhe o respectivo registro;
9.2. dispensar a devolução dos valores indevidamente recebidos até a data da ciência deste acórdão pela Universidade Federal do Rio Grande do Norte, nos termos do Enunciado 106 da Súmula de Jurisprudência do TCU;
9.3. determinar à Universidade Federal do Rio Grande do Norte que:
9.3.1. faça cessar os pagamentos decorrentes do ato impugnado, comunicando ao TCU, no prazo de 15 (quinze) dias, as providências adotadas; 
9.3.2. exclua a parcela "VENC. BAS. COMP. ART. 15 L. 11.091/05" nos proventos do inativo, bem como a repercussão financeira dessa parcela no percentual de anuênios;
9.3.3. emita novo ato de aposentadoria, livre das irregularidades apontadas, submetendo-o ao TCU, no prazo de 30 (trinta) dias;
9.3.4. comunique ao interessado o teor desta decisão, alertando-o de que o efeito suspensivo proveniente da interposição de eventual recurso não o exime da devolução dos valores percebidos indevidamente após a respectiva notificação, caso o recurso não seja provido;
9.3.5. envie a este Tribunal, no prazo de 30 (trinta) dias, contados da ciência desta decisão, documentos comprobatórios de que o interessado tomou ciência da presente deliberação.

Ato de concessão de aposentadoria emitido pela Universidade Federal do Rio Grande do Norte em benefício de Márcio Roberto Guedes Vianna e enviados ao TCU para fins de análise e julgamento.

Primeira Câmara

Universidade Federal do Rio Grande do Norte (UFRN)

3. Interessado: Márcio Roberto Guedes Vianna (XXX.688.754-XX), servidor aposentado

13.1. Ministros presentes: Benjamin Zymler (na Presidência) e Jorge Oliveira (Relator).
13.2. Ministros-Substitutos convocados: Augusto Sherman Cavalcanti e Weder de Oliveira.

JORGE OLIVEIRA

Trata-se do exame do ato de aposentadoria de Márcio Roberto Guedes Vianna, submetido pela Universidade Federal do Rio Grande do Norte (UFRN) , para fins de registro, à apreciação deste Tribunal de acordo com o art. 71, inciso III, da Constituição Federal.
2.	Transcrevo, a seguir, excertos da instrução da unidade técnica, cuja análise contou com a anuência do MPTCU:
	"[...]
	Exame das Constatações
	9. Ato: 108278/2019 - Inicial - Interessado: Márcio Roberto Guedes Vianna - CPF: XXX.688.754-XX
	9.1. Parecer do Controle Interno: considerar o ato legal.
	9.2. Constatações e análises: 
	9.2.1. Houve o registro de rubrica com 'Denominação para análise do TCU' = Complemento de soldo, vencimento, subsídio, proventos etc.
	a. Justificativa do Gestor de Pessoal: Não há. Verificação efetuada no âmbito do TCU.
	b. Análise do Controle Interno:  Não há. Verificação efetuada no âmbito do TCU.
	c. Análise da Equipe Técnica: Ilegal
	Detectou-se no ato o pagamento de parcela remuneratória intitulada como VENC.BAS.COMP.ART.15 L11091/05
	O art. 15 da citada lei assim estabeleceu em sua redação original:
	'Art. 15. O enquadramento previsto nesta Lei será efetuado de acordo com a Tabela de Correlação, constante do Anexo VII desta Lei.
	§ 1º O enquadramento do servidor na Matriz Hierárquica será efetuado no prazo máximo de 90 (noventa) dias após a publicação desta Lei, observando-se:
	I - o posicionamento inicial no Nível de Capacitação I do nível de classificação a que pertence o cargo; e
	II - o tempo de efetivo exercício no serviço público federal, na forma do Anexo V desta Lei.
	§ 2º Na hipótese de o enquadramento de que trata o § 1º deste artigo resultar em vencimento básico de valor menor ao somatório do vencimento básico, da Gratificação Temporária - GT e da Gratificação Específica de Apoio Técnico-Administrativo e Técnico-Marítimo às Instituições Federais de Ensino - GEAT, considerados no mês de dezembro de 2004, proceder-se-á ao pagamento da diferença como parcela complementar, de caráter temporário.
	§ 3º A parcela complementar a que se refere o § 2º deste artigo será considerada para todos os efeitos como parte integrante do novo vencimento básico, e será absorvida por ocasião da reorganização ou reestruturação da carreira ou tabela remuneratória, inclusive para fins de aplicação da tabela constante do Anexo I-B desta Lei.
	§ 4º O enquadramento do servidor no nível de capacitação correspondente às certificações que possua será feito conforme regulamento específico, observado o disposto no art. 26, inciso III, e no Anexo III desta Lei, bem como a adequação das certificações ao Plano de Desenvolvimento dos Integrantes da Carreira dos Cargos Técnico-Administrativos em Educação, previsto no art. 24 desta Lei.'
	Como se pode perceber, ao mesmo tempo em que promoveu ampla reestruturação no Plano de Carreira dos Cargos Técnico-Administrativos das IFES, a Lei 11.091/2005 expressamente resguardou a irredutibilidade remuneratória dos servidores (§ 2º do art. 15) , mediante a instituição do chamado Vencimento Básico Complementar (VBC) .
	Aliás, a peculiar forma de cálculo da parcela compensatória assegurou mais do que a simples preservação do nível remuneratório anterior dos servidores.
	Na realidade, a lei permitiu, de imediato, um ganho real aos Técnico-Administrativos das IFES, decorrente, quando menos, da aplicação do percentual de anuênios sobre uma base majorada (ou seja, o novo vencimento básico) , ao restringir a comparação entre as duas estruturas (para identificação de eventual diferença, a menor decorrente do enquadramento) ao novo vencimento básico, de um lado, e ao somatório do vencimento básico anterior, da GT e da GEAT, de outro.
	Nessas circunstâncias, cumpre registrar que a absorção da parcela do VBC determinada na própria lei que promoveu a reestruturação remuneratória não trouxe qualquer prejuízo remuneratório.
	Resumindo, longe de impor qualquer redução salarial, a Lei 11.091/2005, já de imediato, majorou seus rendimentos, fato que se repetiu ao longo de todo o período de implantação da nova estrutura remuneratória, concluída no final de 2007. Assim, entende-se não seria mais devida o vencimento básico complementar após implementada essa estrutura remuneratória.
	Quanto às disposições das Leis 11.784/2008 e 12.772/2012, referentes à não absorção de eventual resíduo da VBC, seus efeitos foram expressamente limitados aos aumentos remuneratórios promovidos por aqueles normativos (maio/2008 a julho/2010, no primeiro caso, e março/2013 a março/2015, no segundo) . Nada foi modificado na sistemática de implantação da estrutura prevista na Lei 11.091/2005, em especial na forma de absorção do VBC, como segue:
	Lei 11.784/2008
	'Art. 13. A parcela complementar de que tratam os §§ 2º e 3º do art. 15 da Lei no 11.091, de 12 de janeiro de 2005, não será absorvida por força dos aumentos remuneratórios decorrentes das alterações realizadas na Lei no 11.091, de 12 de janeiro de 2005, em virtude das alterações impostas pelos arts. 12 e 15 desta Lei.'
	Lei 12.772/2012
	'Art. 43. A parcela complementar de que tratam os §§ 2º e 3º do art. 15 da Lei no 11.091, de 2005, não será absorvida por força dos aumentos remuneratórios com efeitos financeiros no período de 2013 a 2015.'
	Portanto, indevido o pagamento atual da parcela remuneratória intitulada como VENC.BAS.COMP.ART.15 L11091/05.
	9.2.2. Tempo de serviço público até 08/03/1999 (anuênio) informado na aba 'Mapa de tempo' (20) é menor que o valor da proporção (21,01%) efetivamente paga (Valor pago da rubrica 'Adicional por Tempo de Serviço'/ Valor da rubrica 'Provento Básico/Vencimento básico'.
	a. Justificativa do Gestor de Pessoal: Não há. Verificação efetuada no âmbito do TCU.
	b. Análise do Controle Interno:  Não há. Verificação efetuada no âmbito do TCU.
	c. Análise da Equipe Técnica: Ilegal
	Conforme verificado, o cálculo do Adicional por Tempo de Serviço (ATS) foi efetuado com base nos valores das rubricas 'Provento Básico' e VENC.BAS.COMP.ART.15 L11091/05. O entendimento desta Corte de Contas, baseado no art. 67 da Lei 8.112/1990, é de que o ATS deve ser calculado apenas com base na rubrica de 'Provento Básico'.
	9.2.3. Houve o registro de pelo menos uma rubrica com 'Denominação para análise pelo TCU' = Decisão judicial (15277 - DECISAO JUDICIAL TRAN JUG AT. (Decisão judicial - Outros) - R$ 800,17) .
	a. Justificativa do Gestor de Pessoal: Não há. Verificação efetuada no âmbito do TCU.
	b. Análise do Controle Interno:  Não há. Verificação efetuada no âmbito do TCU.
	c. Análise da Equipe Técnica: Legal
	O entendimento deste Tribunal é no sentido de que a hora extra é vantagem própria do regime celetista e, por isso, incompatível com o regime estatutário. A manutenção de pagamentos relativos a essa vantagem apenas seria admissível se fosse necessário assegurar, imediatamente após a transposição ao Regime Jurídico Único - RJU, a irredutibilidade da remuneração. Nessa hipótese, a vantagem seria paga sob a forma de VPNI e paulatinamente compensada nos aumentos subsequentes conferidos ao funcionalismo, até seu completo desaparecimento. Nesse sentido foi o Acórdão 3787/2020-TCU-Primeira Câmara, de relatoria do Ministro Vital do Rêgo.
	No caso concreto, a referida rubrica já foi excluída. Sendo assim, não há ilegalidade referente ao item.
	[...]
	CONCLUSÃO
	10. A abrangência e a profundidade das verificações levadas a efeito fundamentam convicção de que o Ato 108278/2019 pode ser apreciado pela ilegalidade, em razão das irregularidades apontadas no item 'Exame das Constatações' desta instrução, que representam afronta à legislação e à jurisprudência de referência
	PROPOSTA DE ENCAMINHAMENTO
	11. Ante o exposto, com fundamento no art. 71, inciso III, da Constituição Federal, no art. 1º, inciso V, e art. 39, incisos I e II, da Lei 8.443/1992, no art. 260 do Regimento Interno do Tribunal de Contas da União, propõe-se: 
	11.1. Considerar ilegal e recusar registro ao Ato de Aposentadoria 108278/2019 - inicial de Márcio Roberto Guedes Vianna do quadro de pessoal da Universidade Federal do Rio Grande do Norte, com base nos arts. 71, inciso III, da Constituição Federal; 1º, inciso V, e 39, inciso II, da Lei 8.443/1992 e 260, § 1º, do Regimento Interno.
	11.2. Com fulcro no art. 262, caput, do Regimento Interno deste Tribunal, determinar à Universidade Federal do Rio Grande do Norte que: 
	11.2.1. dispense a devolução dos valores indevidamente recebidos de boa-fé até a data da ciência da Universidade Federal do Rio Grande do Norte, do acórdão que vier a ser proferido, com base no Enunciado 106 da Súmula da Jurisprudência do TCU.
	11.2.2. dê ciência, no prazo de quinze dias, contados da notificação, do inteiro teor desta deliberação ao interessado, alertando-o de que o efeito suspensivo proveniente da interposição de eventuais recursos junto ao TCU não o exime da devolução dos valores percebidos indevidamente, caso o recurso não seja provido.
	11.2.3. emita novo ato, livre da irregularidade ora apontada, em substituição ao ato de aposentadoria de Márcio Roberto Guedes Vianna, submetendo-o à nova apreciação por este Tribunal, na forma do art. 260, caput, também do Regimento.
	11.2.4. faça cessar todo e qualquer pagamento relativo ao ato impugnado de Márcio Roberto Guedes Vianna, no prazo máximo de quinze dias, contados da ciência da decisão deste Tribunal, sob pena de ressarcimento das quantias pagas após essa data pelo responsável.
	11.2.5. informe o teor do acórdão que vier a ser prolatado, encaminhando ao TCU, no prazo de trinta dias, comprovante da data de ciência pelo interessado, nos termos do art. 4º, § 3º, da Resolução-TCU 170/2004."
	É o relatório.

não há.

Procurador Rodrigo Medeiros de Lima

APOSENTADORIA. UFRN. PAGAMENTO DA PARCELA COMPLEMENTAR INSTITUÍDA PELA LEI 11.091/2005. VALOR DE ANUÊNIO SUPERIOR AO DEVIDO. ILEGALIDADE. NEGATIVA DE REGISTRO. DETERMINAÇÕES.

APOSENTADORIA (APOS)

Unidade de Auditoria Especializada em Pessoal (AudPessoal)

Em exame a concessão de aposentadoria à Márcio Roberto Guedes Vianna, ex-servidor da Universidade Federal de Alagoas, enviado a este Tribunal para fins de registro.
2.	A Unidade de Auditoria Especializada em Pessoal (AudPessoal) e o Ministério Público junto ao TCU se manifestaram pela ilegalidade do ato. Foram apontadas irregularidades relacionadas à parcela de "Vencimento Básico Complementar" (VBC) e no cálculo dos anuênios. Também foi anotada a existência do pagamento de horas-extras por força de comando judicial, mas a situação já foi corrigida, com a exclusão dessa verba.
3.	Acolho os pareceres e adoto seus fundamentos como minhas razões de decidir.
4.	O ato encaminhado a este Tribunal contempla, entre as rubricas que compõem os proventos do inativo, parcela complementar da remuneração prevista no art. 15 da Lei 11.091/2005 (VBC) , que dispôs sobre o Plano de Carreira dos Cargos Técnico-Administrativos em Educação no âmbito das Instituições Federais de Ensino. Ocorre que o § 3º daquele dispositivo estabelecia o caráter temporário do benefício, que deveria ser absorvido por ocasião da reorganização ou reestruturação da carreira ou da tabela remuneratória. 
5.	O VBC foi calculado corretamente até o advento do reajuste salarial ocorrido em dezembro de 2007, quando, pela primeira vez desde sua instituição, não teve seu valor reduzido no contracheque do interessado, apesar da majoração no valor do vencimento básico.
6.	As Leis 11.784/2008, 12.772/2012 e 13.325/2016, por meio de seus arts. 13, 43 e 8º, respectivamente, estabeleceram exceções à regra da absorção do VBC, mediante a estipulação de períodos em que a sobredita prescrição não deveria ser levada a efeito. Não obstante, mesmo sopesando-se tais exceções, a absorção se fazia obrigatória em decorrência dos reajustes ocorridos anteriormente ao advento da Lei 11.784/2008 e posteriormente a 2017, fim da carência estipulada pelo referido art. 8º da Lei 13.325/2016.
7.	É ilegal, portanto, o pagamento da rubrica, no valor atualmente consignado.
8.	No que se refere aos anuênios, não existe irregularidade em relação a seu percentual, mas apenas à base de sua incidência. Como eles incidem sobre o somatório do provento básico e do VBC, o valor indevido desse último influencia diretamente em seu cálculo, tornando-o, por conseguinte, incorreto. Para sua adequação, não se faz necessária a adoção de qualquer medida específica, uma vez que já se está atuando diretamente em sua causa, mediante o acerto do VBC.
Feitas essas breves observações, manifesto-me integralmente de acordo com a proposta de encaminhamento uniforme da unidade técnica e do MP/TCU e voto no sentido de que este Colegiado adote a minuta de acórdão que ora submeto à sua consideração.
TCU, Sala das Sessões, em 7 de março de 2023.
JORGE OLIVEIRA 
Relator